ACORDAO-COMPLETO-2378393

ACÓRDÃO 2632/2019 ATA 42/2019 - PLENÁRIO

VISTOS, relatados e discutidos estes autos que cuidam do processo de prestação de contas anuais do Supremo Tribunal Federal, referente ao exercício de 2017.
ACORDAM os Ministros do Tribunal de Contas da União, reunidos em Sessão Plenária, diante das razões expostas pelo Relator, em:
9.1. com fundamento nos arts. 1º, inciso I, 16, inciso I, 17 e 23, inciso I, da Lei 8.443/1992, c/c os arts. 1º, inciso I, 207 e 214, inciso I, do Regimento Interno do TCU, julgar regulares as contas da Sra. Cármem Lúcia Antunes Rocha (CPF: XXX.860.806-XX) , na condição de Dirigente Máximo – Presidente, do Sr. Eduardo Silva Toledo (CPF: XXX.130.551-XX) , na condição de Diretor Geral; do Sr. Marcello Augusto Gomes Fernandino (CPF: XXX.328.706-XX) , na condição de Secretário Geral; da Sra. Adremara dos Santos (CPF: XXX.224.555-XX) , na condição de Secretária Geral; da Sra. Maria Cristina Petcov (CPF: XXX.888.188-XX) , na condição de Secretária Geral, dando-lhes quitação plena;
9.2. dar ciência do presente Acórdão, acompanhado do Relatório e do Voto que o fundamentam, ao Supremo Tribunal Federal, informando que o conteúdo desta deliberação poderá ser consultado no endereço www.tcu.gov.br/acordaos;
9.3. arquivar os presentes autos.

Prestação de contas, exercício de 2017.

Supremo Tribunal Federal.

3. Interessados/Responsáveis:
3.1. Responsáveis: Cármem Lúcia Antunes Rocha (CPF: XXX.860.806-XX), na condição de Dirigente Máximo-Presidente, Eduardo Silva Toledo (CPF: XXX.130.551-XX), na condição de Diretor-Geral; Marcello Augusto Gomes Fernandino (CPF: XXX.328.706-XX), na condição de Secretário-Geral; Andremara dos Santos (CPF: XXX.224.555-XX), na condição de Secretária-Geral; Maria Cristina Petcov (CPF: XXX.888.188-XX), na condição de Secretária-Geral.

13.1. Ministros presentes: Ana Arraes (na Presidência), Walton Alencar Rodrigues, Benjamin Zymler, Raimundo Carreiro (Relator) e Bruno Dantas.
13.2. Ministro-Substituto convocado: Augusto Sherman Cavalcanti.
13.3. Ministros-Substitutos presentes: Marcos Bemquerer Costa, André Luís de Carvalho e Weder de Oliveira.

RAIMUNDO CARREIRO

Transcrevo a seguir, nos termos do art. 1º, § 3º, inciso I, da Lei nº 8.443/92, a instrução lavrada no âmbito da Secretaria de Controle Externo da Administração do Estado (peça 10) , cujas conclusões contaram com a anuência do titular daquela unidade técnica (peça 11) , bem como do MP/TCU, representado pela Procuradora-Geral Cristina Machado da Costa e Silva (peça 12) .
“Trata-se de contas anuais do Supremo Tribunal Federal (STF) , relativas ao exercício de 2017, organizadas de forma individual, conforme classificação a que se refere o art. 5º da Instrução Normativa-TCU 63/2010.
	As normas que regem a apresentação e a instrução das presentes contas são: IN-TCU 63/2010; Resolução-TCU 234/2010; DN-TCU 161/2017; DN-TCU 163/2017; DN-TCU 168/2018 e Portaria-TCU 65/2018.
	O STF é o órgão de cúpula do Poder Judiciário e a ele compete, precipuamente, a guarda da Constituição, conforme definido no artigo102 da Constituição Federal.
	Entre suas principais atribuições está a de julgar a ação direta de inconstitucionalidade de lei ou ato normativo federal ou estadual, a ação declaratória de constitucionalidade de lei ou ato normativo federal, a arguição de descumprimento de preceito fundamental decorrente da própria Constituição e a extradição solicitada por Estado estrangeiro. Na área penal, destaca-se a competência para julgar, nas infrações penais comuns, o Presidente da República, o Vice-Presidente, os membros do Congresso Nacional, seus próprios Ministros e o Procurador-Geral da República, entre outros. Em grau de recurso, sobressaem-se as atribuições de julgar, em recurso ordinário, o habeas corpus, o mandado de segurança, o habeas data e o mandado de injunção decididos em única instância pelos Tribunais Superiores, se denegatória a decisão, e, em recurso extraordinário, as causas decididas em única ou última instância, quando a decisão recorrida contrariar dispositivo da Constituição.
	A missão do STF, nas palavras do ministro Celso de Mello (conforme pesquisa realizada no sítio eletrônico do STF, em 8/11/2017, http://www.stf.jus.br/portal/cms/verTexto.asp?servico=sobreStfPlanejamentoEstrategico&pagina=missao) :
Incumbe, ao Supremo Tribunal Federal, no desempenho de suas altas funções institucionais e como garantidor da intangibilidade da ordem constitucional, o grave compromisso – que lhe foi soberanamente delegado pela Assembleia Nacional Constituinte – de velar pela integridade dos direitos fundamentais, de repelir condutas governamentais abusivas, de conferir prevalência à essencial dignidade da pessoa humana, de fazer cumprir os pactos internacionais que protegem os grupos vulneráveis expostos a injustas perseguições e a práticas discriminatórias, de neutralizar qualquer ensaio de opressão estatal e de nulificar os excessos do Poder e os comportamentos desviantes de seus agentes e autoridades, que tanto deformam o significado democrático da própria Lei Fundamental da República.
		A visão do STF estava assim estabelecida: assegurar a concretização dos direitos fundamentais, consideradas as suas várias dimensões, e garantir a estabilidade das instituições republicanas.
EXAME TÉCNICO
	No exame destas contas levamos em consideração os principais pontos contidos no Relatório de Auditoria de Gestão (peça 4) , no Relatório de Gestão (peça 1) e no Rol de Responsáveis (peça 2) e, principalmente, o escopo que ficou acordado entre esta Unidade Técnica e a Unidade de Controle Interno do STF (UCI) , escolhido dentre os itens contidos no Anexo II da Decisão Normativa-TCU 163/2013, cujo conteúdo encontra-se à peça 4, p. 11-12.
I. Avaliação da conformidade das peças que compõem o processo
	No que diz respeito a este ponto, a UCI concluiu pela adequação das peças citadas acima, quanto aos padrões de organização, à forma e ao conteúdo definidos pela DN-TCU 161/2017. Acrescentou que os prazos e as condições estabelecidos pela Portaria-TCU 65/2018 também foram observados (peça 4, p. 15) .
	No Certificado de Auditoria a coordenadora de avaliação da gestão e o coordenador de auditoria e fiscalização, ambos da UCI, pugnaram pela regularidade das contas (peça 5) .
	No Parecer do Dirigente da Unidade de Controle Interno a secretária acolheu as conclusões expressas no Certificado de Auditoria de Gestão, que atestou a regularidade das contas do exercício de 2017 da UPC (peça 6) .
	A Ministra Presidente do STF atestou que tomou conhecimento das conclusões contidas no Parecer do Dirigente da Unidade de Controle Interno e das contidas no Relatório e Certificado de Auditoria de Gestão (peça 8) .
	Ao analisar as peças supracitadas, tampouco vislumbramos irregularidades quanto à forma de apresentação.
II. Rol de Responsáveis
Constam do rol de responsáveis encaminhado todos os responsáveis que desempenharam, durante o período a que se referem as contas, as naturezas de responsabilidade definidas no art. 10 da IN TCU 63/2010.
Foram disponibilizadas, para cada responsável, as informações previstas no art. 11 da dita IN, no sistema eContas.
III. Processos conexos e contas de exercícios anteriores
	Os processos de contas de exercícios anteriores e os processos conexos aos autos em exame estão relacionados no quadro que se segue:
	TC
	TIPO
	                            SITUAÇÃO

	Processo 025.735/2017-9
	Prestação de Contas-2016
	Contas julgadas regulares pelo Acórdão 4241/2019-TCU-Segunda Câmara (Relator Aroldo Cedraz) .

	Processo 016.536/2013-4
	Solicitação do CN
	Acórdão 1794/2019-TCU-Plenário (Relator Raimundo Carreiro) : A análise do impacto nas presentes contas encontra-se nos itens 119-122 do presente pronunciamento.

IV. Avaliação dos resultados quantitativos e qualitativos da gestão
	No que diz respeito à avaliação da gestão orçamentária, sobre o duplo aspecto acima mencionados, as principais informações trazidas pela UCI são que: 
	a) a execução das ações destinadas à cobertura de despesas com pessoal ativo e inativo apresentaram índices de execução de 99,20% e 99,59%, respectivamente (peça 4, p. 17) ;
	b) houve a necessidade de suplementação orçamentária de R$ 19.400.000,00, para atender às despesas com aposentadorias ocorridas no exercício e àquelas decorrentes da implementação de parcelas do reajuste salarial concedido aos servidores do Poder Judiciário Federal, Lei 13.317/2016 (peça 4, p. 17) ;
	c) a execução da ação destinada ao pagamento de encargos sociais do custeio do regime de previdência dos servidores públicos federais apresentou índice de 94,91% (peça 4, p. 17) ;
	d) as ações destinadas ao pagamento dos benefícios aos servidores (auxílio funeral, assistência pré-escolar, auxílio-alimentação etc.) apresentaram índices de execução compatíveis com sua destinação (peça 4, p. 17) ;
	e) a ação auxílio-moradia, que teve dotação de R$ 2.000.000,00, apresentou execução de 83,67% (peça 4, p. 17) ;
	f) a ação comunicação e divulgação institucional, cujo objetivo é informar à sociedade os atos praticados pela UPC, apresentou execução de 82,26%, com alcance da meta física de 96,14% (peça 4, p. 18) ;
	g) a ação apreciação e julgamento de causas no STF apresentou execução de 72,01% (peça 4, p. 18) ;
	A UCI realizou uma avaliação dos impactos da Emenda Constitucional 95/2016, Novo Regime Fiscal (NRF) , e chegou à conclusão de que os limites impostos às despesas primárias foram excedidos em R$ 65.095.091,00, sendo R$ 61.428.078,02 referente às despesas de capital e R$ 3.667.161,98 às de pessoal (peça 4, p. 18) .
	Ao analisar os motivos pelos quais o limite foi ultrapassado, a UCI concluiu que foi devido ao fato de a referida emenda ter entrado em vigor quando a Lei Orçamentária Anual (LOA) de 2017 já estava aprovada (peça 4, p. 18) .
	Acrescentou que o então Ministério do Planejamento demonstrou por meio da Nota Técnica 3, da Secretaria Adjunta para Assuntos Fiscais, de forma excepcional, a compatibilidade dos valores aprovados na LOA-2017 com os limites de despesas primárias fixados no NRF, considerando os mecanismos de compensação previstos nos §§ 7º e 8º do art. 107 do ADCT (peça 4, p. 19) .
	A UCI realizou a avalição da implementação das estratégias institucionais da UPC, para isso usou a metodologia descrita na peça 4, p. 20-21.
	Quanto à avaliação da existência de ações estratégicas formalizadas para o alcance dos objetivos fixados, a UCI chegou à conclusão de que (peça 4, p. 21) :
	a) há ações estratégicas para todos os objetivos com indicador vigente;
	b) as ações buscam o alcance das metas estabelecidas, sem que haja uma mensuração imediata dos seus reflexos;
	c) a maioria das ações foram formalizadas por meio de formulários disponibilizados na Intranet, consubstanciadas em planos de ação elaborados para cada indicador de desempenho proposto.
	Quanto à avaliação da existência de rotina de acompanhamento para as ações vinculadas aos objetivos estratégicos, a UCI chegou à conclusão de que (peça 4, p. 22) :
	a) há rotina para o acompanhamento do planejamento estratégico, por meio de reuniões setoriais e globais, previamente agendadas, nas quais é discutida a execução das ações propostas pelas áreas responsáveis, visando ao alcance das metas definidas para cada indicador. Essas reuniões têm o intuito de corrigir eventuais desvios que possam impactar negativamente no alcance das metas propostas;
	b) não foi possível identificar, a partir dos documentos elaborados nas reuniões de avaliação global ocorridas em 2017, a existência de metodologia para aferição do impacto das ações executadas em relação ao atingimento das metas propostas, em consequência, ficou prejudicada qualquer avaliação quanto aos reflexos das ações no alcance dos objetivos estratégicos.
	Quanto à avaliação da capacidade de as ações auxiliarem no alcance dos objetivos estratégicos, a UCI concluiu que (peça 4, p. 22) :
	a) quanto ao objetivo 1, “Buscar maior celeridade da prestação jurisdicional”, as ações que estão relacionadas aos seus indicadores têm o atributo de propiciar maior celeridade na prestação jurisdicional, mas ainda não é possível aferir quantitativamente sua influência no alcance do referido objetivo;
	b) quanto ao objetivo 2, “Aprimorar as técnicas de gestão do acervo de processos”, as ações propostas para o alcance das metas relacionadas ao indicador de processos antigos (IPA) não apresentam relação direta com o objetivo proposto e, consequentemente, inviabiliza aferir se eventualmente contribuem para seu alcance. Essa situação decorre da própria concepção do objetivo, visto que ele se apresenta mais como uma ação de melhoria do que propriamente como de um fim estratégico a ser alcançado;
	c) pode-se verificar a efetividade das ações voltadas para a maior celeridade da prestação jurisdicional, a exemplo da redução do número do acervo de processos em decorrência de uma série de procedimentos internos que permitiu à UPC reduzir seu acervo processual.
	No que diz respeito à avaliação dos resultados quantitativos e qualitativos da gestão orçamentária da UPC, A UCI concluiu que: (peça 4, p. 23) :
	a) ocorreu de forma regular e conforme o planejado, exceto quanto aos projetos de obras e reformas dos edifícios e imóveis, que foram suspensos em razão das restrições orçamentárias impostas pelo NRF;
	b) o acompanhamento das ações estratégicas relacionadas a cada objetivo é realizado de forma satisfatória;
	c) a maioria dos objetivos estratégicos estabelecidos revestem-se de um caráter genérico, não sendo possível, ainda, quantificar o seu atingimento de forma objetiva. Por consequência, a UCI entende que no próximo ciclo estratégico será necessário estabelecer objetivos mensuráveis e com metas previamente definidas, com o fim de favorecendo o acompanhamento de suas etapas e de seu atingimento.
Ante o exposto, tendo em vista as informações acima descritas, considera-se suficiente e adequada a avaliação deste item feita pela UCI da UPC.
V. Avaliação da gestão de pessoas
	A UCI informou que a avaliação da Gestão de Pessoas ateve-se às análises das seguintes atividades (peça 4, p. 23-24) :
	a) observância da legislação sobre admissão, desligamento, remuneração de pessoal, concessão de aposentadorias, reformas e pensões;
	b) consistência dos controles internos administrativos relacionados à gestão de pessoas, especialmente quanto à conversão de licença prêmio em pecúnia;
	c) qualidade dos controles internos para identificar e tratar as acumulações ilegais de cargos;
	d) eficácia dos controles internos do processo de cessão de servidores no âmbito do STF.
	Analisar-se-á neste item os principais apontamentos feitos pela UCI sobre a avaliação da gestão de pessoas.
	No que diz respeito à avaliação de procedimentos sobre admissão, desligamento, remuneração de pessoal, concessão de aposentadorias, reformas e pensões, a UCI informou que, em relação aos atos sujeitos a registro por este TCU, foram analisados, por meio de ações de acompanhamento e monitoramento, 103 processos, cuja composição encontra-se à peça 4, p. 24.
	Ao analisar a concessão de pensão judicial (PA 329.362/2007, SEI 010.258/2017) , a UCI constatou que a Secretaria de Gestão de Pessoas emitiu ato de concessão de pensão civil, seguindo o parecer da Assessoria Jurídica. Esse ato foi enviado a este TCU em 2016, sob o número de controle 2-076440-5-05-2016-000008-9. Ao efetuar a análise, a UCI posicionou-se no sentido de que a UJ deveria pagar apenas os alimentos provisórios até que houvesse a conclusão do processo de reconhecimento de união estável, nos termos da decisão judicial que lhe deu suporte (peça 4, p. 24) .
	Consultando o sistema de atos de pessoal deste Tribunal (peça 9) , verificamos que o ato administrativo teve sua vigência a partir de 5/7/2007, que ele foi registrado no sistema no exercício de 2016, que ainda não foi apreciado pela unidade técnica responsável por analisar atos de pessoal, nem apreciado pelo Tribunal. Dessa forma, considera-se que não há que se falar em irregularidade nem em impacto nas presentes contas. Além disso, o gestor praticou o ato com suporte em parecer jurídico. Quando este Tribunal apreciar o mencionado ato administrativo, para efeito de registro, se houver alguma irregularidade, serão feitas determinações para correção e modulação dos efeitos do julgamento.
	Diante do exposto, considera-se que não há impacto do caso em questão nas presentes contas.
	No que diz respeito à consistência dos controles internos administrativos relacionados à conversão da licença-prêmio em pecúnia, a UCI informou que realizou auditoria com vistas à avaliação da regularidade e dos controles internos adotados no processo de concessão e conversão em pecúnia dos períodos de licença-prêmio não gozados nem computados em dobro para fins de aposentadoria em benefício do servidor aposentado (peça 4, p. 25-26) .
O escopo e a metodologia da análise mencionada no item anterior encontram-se à peça 4, p. 32.
A UCI informou que constatou deficiências de controle relacionadas (peça 4, p. 27) :
	a) à revisão das averbações;
	b) à concessão de anuênios;
	c) ao cadastramento das finalidades do tempo averbado no Sistema de Gestão de Recursos Humanos (SGRH) ;
	d) à elaboração dos mapas de tempo de contribuição para aposentadoria;
	e) à revisão dos mapas de tempo de contribuição;
	f) à composição da base de cálculo da indenização da licença-prêmio;
	h) à inclusão de informações no histórico financeiro do SGRH;
	i) à instrução processual.
As principais causas das deficiências identificadas foram as seguintes (peça 4, p. 27-28) :
o acervo legal e jurisprudencial em que se baseia a análise das averbações, armazenado em pastas do Windows, não se demonstrou suficiente para evitar averbações para finalidades indevidas;
o documento definido como passo a passo, que orienta a análise das averbações, não especifica o arcabouço legal para que sejam determinadas as finalidades da averbação, fazendo com que as escolhas dependam exclusivamente do conhecimento e da experiência de quem esteja analisando a respectiva averbação;
o STF não possui normativo acerca de averbação de tempo de serviço;
o STF não possui manual que oriente o servidor responsável pela análise com vistas a estabelecer as finalidades da averbação;
o SGRH não dispõe de campos adequados para o lançamento das informações necessárias à averbação, tais como natureza jurídica do órgão ou entidade em que foram prestados os serviços cujo tempo deve ser averbado e o cargo ocupado pelo interessado nesses órgãos ou entidade;
o SGRH não possui ferramentas que permitam a inclusão de controles informatizados;
a verificação é feita processo a processo;
os relatórios utilizados para conferência do saldo são gerados por meio de registros manuais em módulos incomunicáveis do Sistema de Gestão de Recursos Humanos - SGRH;
os mapas de tempo de serviço são elaborados manualmente em planilhas do Excel; e
não consta nos processos compilação das informações referentes às parcelas remuneratórias e seus reajustes (percentual e rubricas sobre as quais incidem) .
A UCI informou que durante a realização dos trabalhos, por iniciativa dos gestores da UJ, houve correções na instrução processual, no que diz respeito à demonstração do cálculo do montante a ser indenizado e melhorias nos processos de trabalho na fase de pagamento, cujos objetivos foram aprimorar os controles internos administrativos e mitigar possíveis erros (peça 4, p. 28) ;
35.	Ainda sobre pagamento de licença-prêmio em pecúnia, a UCI informou que, de suas análises, concluiu que a UPC poderia estar incluindo vantagens indevidas resguardadas pela decadência na base de cálculo utilizada para o pagamento da licença-prêmio em pecúnia (peça 4, p. 28-30) .
	Analisando as informações trazidas pela UCI, verifica-se que elas dizem respeito a riscos de pagamentos de vantagens supostamente indevidas de licença-prêmio em pecúnia em decorrência interpretação administrativa de pagamentos realizada pelo STF.
	A UCI informou que, em sessão administrativa realizada em 21/9/2011, os ministros do STF deliberaram que é possível converter a licença-prêmio em pecúnia e que a base de cálculo deve ser a remuneração a que fez jus o servidor no dia antes da sua aposentadoria.
	A UCI informou que o TCU julgou ilegal o ato de aposentadoria do “servidor de matrícula 1180” (não mencionou informações sobre este servidor, tais como: CPF, número do ato na base de dados do TCU, acórdão) , considerando que continha irregularidades nas parcelas de adicional de tempo de serviço, ou seja, contagem de tempo de serviço para fins de aposentadoria oriunda da conversão de licença-prêmio contada em dobro. Na oportunidade a corte de contas teria expedido determinações para as devidas correções do caso (peça 4, p. 29) .
	Acrescentou que o servidor precisou retornar ao trabalho para completar o tempo de serviço, uma vez que este Tribunal teria considerado indevida a conversão do tempo de serviço oriundo de licença-prêmio contada em dobro.
	Concluiu destacando que seria necessário o TCU avaliar eventual divergência de entendimento entre decisões administrativos do STF e do TCU, sobre atos de aposentadoria,  com a finalidade de melhor delinear o papel dos órgãos de controle (interno e externo) diante dos eventuais prejuízos que os atos resguardados pela decadência possam gerar ao erário (peça 4, p. 30) :
	A demanda da UCI no sentido de que este Tribunal deveria orientar os órgãos de controle interno “diante dos eventuais prejuízos que os atos resguardados pela decadência possam gerar ao erário”, ou seja, se o STF deve seguir pagando licença-prêmio indenizada na forma deliberada pelos seus ministros, administrativamente, em 21/9/2011, não pode prosperar, pois, nesse caso, caracterizaria uma consulta. Ocorre que a UCI não é legitimada para fazê-la, além disso essa demanda do órgão de controle interno obrigaria este TCU a se manifestar em um processo de prestação de contas sobre um assunto em tese, o que não tem guarida no RITCU.
	Em casos dessa natureza este TCU se manifesta considerando o caso concreto, conforme a UCI mesma reconheceu, citando o caso do “servidor de matrícula 1180”, nunca em abstrato, como parece ser a intenção da UCI.
	Tendo em vista as informações carreadas aos autos pela UCI, que a cadeia de controle interno da UPC pugnou pela regularidade das presentes contas, considera-se que não há irregularidades que possam causar impactos nas presentes contas.
	Ante tudo o exposto, pode-se considerar que as informações prestadas pela UCI demonstram a sua preocupação com a melhoria dos mecanismos de controle para avaliar a gestão de pagamento de pessoal da UPC e que sua análise atende ao que lhe foi demandado para este item do escopo de auditoria fixado na ata de reunião realizada em 11/12/2017, mencionada à peça 4, p. 11.
	A UCI deu notícia da situação do pagamento das parcelas de “quintos/VPNI” no âmbito da UPC (peça 4, p. 30-33) :
	Segundo a UCI “entendimentos divergentes” estão gerando situações “não isonômica em relação aos diversos servidores, inativos e pensionistas da Administração Pública Federal sujeitos ao entendimento firmado pelo STF no julgamento do RE n. 638.115” (peça 4, p. 33) .
	Analisando as informações trazidas pela UCI, constata-se que se trata de uma narrativa da situação pela qual a UJ passa em consequência dos reflexos das decisões deste TCU ao apreciar atos de aposentadoria de servidores que contêm parcelas de quintos/VPNI incorporados oriundos do período tratado no RE 638.115/CE, em trâmite naquela Suprema Corte.
	O TCU se manifestou sobre o assunto sob análise no Acórdão 2961/2018-TCU-Segunda Câmara (relatora Min. Ana Arraes) , oportunidade em que decidiu sobrestar a análise do TC Processo 029.442/2016-8 até o trânsito em julgado do recurso extraordinário 638.115/CE, em trâmite no STF, da mesma forma que fez em casos semelhantes citados no corpo do referido acórdão.
	Sobre esse aspecto, conclui-se que:
	a) não há indícios de impropriedades praticadas pelos gestores das presentes contas;
	b) as informações prestadas pela UCI demonstram a sua preocupação com a melhoria dos mecanismos de controle para avaliar a gestão de pagamento de pessoal da UPC;
	c) sua análise atende ao que lhe foi demandado para este item do escopo de auditoria fixado na ata de reunião realizada em 11/12/2017, mencionada à peça 4, p. 11.
	No aspecto macro, a UCI concluiu que a atividade de gestão de pessoas vem evoluindo no intuito de atender às demandas do TCU “no que tange aos atos sujeitos a registro e ao tratamento dado para se evitar acumulações ilegais de cargos”. Quanto ao processo de cessão de servidores, considerou que ainda há a necessidade e a UJ realizar ações e projetos que visem (1) melhorar o grau de eficácia do processo e (2) mitigar os riscos de ilegalidade no processo de concessão e de queda de qualidade dos serviços prestados (peça 4, p. 36-37) .
	Ante o exposto, tendo em vista as informações acima descritas, considera-se suficiente e adequada a avaliação deste item feita pela UCI da UPC.
VI. Avaliação da gestão de compras e contratações
	A UCI informou que em 2017 foi editada a Resolução-STF 603/2017, que retirou da Secretaria de Controle Interno/SCI a responsabilidade de manifestar-se previamente sobre os procedimentos de licitações e contratações, atribuição considerada incompatível com a atividade de auditoria interna por este Tribunal (peça 4, p. 37) .
	Acrescentou que monitorou recomendações oriundas de suas análises prévias, realizadas antes da edição da Resolução-STF 603/2017, e realizou estudos nos quais serão fundamentados os futuros trabalhos para avaliação da gestão de compras e contratações por meio de auditorias baseadas em risco (peça 4, p. 37) .
	O escopo fixado para a avalição de procedimentos licitatórios e contratações diretas foi composto da análise de sete licitações, cinco contratações diretas e três termos aditivos (peça 4, p. 37) .
	Foram analisados 33% das despesas realizadas por meio de procedimento licitatório, 54% das contratações diretas, oriundas de dispensa e inexigibilidades licitatórias (peça 4, p. 37-38) .
	No caso dos editais de licitação e de contratações diretas, realizou-se o exame crítico da justificativa da demanda, da pesquisa de preços, dos valores estimados, da conformidade dos termos de referência/projetos básicos, do edital, do contrato, à luz da legislação vigente e da jurisprudência do TCU (peça 4, p. 38) .
	Os resultados das análises indicaram que (peça 4, p. 38-39) :
	a) 59% das recomendações propostas pela UCI foram implementadas;
	b) 29% estão em fase de implementação; e
	c) 10% ainda não tinham sido implementadas.
	Dentre os benefícios esperados com a implementação das recomendações estão (peça 4, p. 39) :
	a) redução de valores máximos a serem admitidos nas licitações;
	b) adequação de procedimentos adotados nas licitações e contratações diretas.
	Dentre os riscos inerentes a não implementação das recomendações expedidas estão (peça 4, p. 39-40) :
	a) pagamento de valores relativos aos postos de trabalho que não poderiam ser objeto de acréscimos, diante do que dispõe a Resolução-STF 540/2014;
	b) contratações com sobrepreço;
	c) assinatura de contrato sem cláusulas contratuais necessárias à perfeita execução do ajuste;
	d) comprometimento da eficiência na relação contratual;
	Para mitigar os riscos a UCI elaborou o Plano Anual de Atividades de Controle Interno de 2018 prevendo a realização de auditoria com a finalidade de avaliar os controles internos implementados pela administração no processo de aquisição e contratação (peça 4, p. 40) .
	A UCI concluiu pela regularidade das aquisições/contratações realizadas pela UJ (peça 4, p. 43-44) .
Verifica-se que a UCI deixou de realizar cogestão na análise de licitações e contratos. Tal fato aumenta a independência da unidade de auditoria em verificar a lisura das compras do STF, além de se alinhar as normas internacionais de controle interno. Esse fato e mais a precisão de que seria realizada auditoria para a avaliação dos controles internos nos processos de aquisição e contração indicam o encaminhamento suficiente da avaliação de compras e contratos da Suprema Corte.
	Ante o exposto, tendo em vista as informações acima descritas, considera-se suficiente e adequada a avaliação deste item feita pela UCI da UPC.
VII. Avaliação de passivos assumidos pela UPC sem prévia previsão orçamentária de créditos ou de recursos.
	Para a avaliação de passivos assumidos pela UPC sem a prévia previsão orçamentária de créditos ou de recursos no exercício de 2017, a UCI realizou auditoria (Fiscalização 11/2017) . A avaliação se orientou pela Macrofunção SIAFI 021140, que descreve os procedimentos contábeis para o reconhecimento de obrigações no momento do fato gerador sem a correspondente execução orçamentária, e pela Macrofunção SIAFI 021141, que orienta quanto à forma de execução dos ajustes de exercícios anteriores (peça 4, p. 44) .
	A metodologia adotada foi verificar se os passivos estavam adequadamente registrados na contabilidade da UJ, tendo por base a documentação suporte contida na respectiva instrução processual, e se os mecanismos de controle adotados foram capazes de mitigar as principais causas da assunção dessas obrigações a pagar.
	Foram encontras inconsistências (peça 4, p. 44) . 	No que diz respeito à instrução processual dos registros de passivos, a UCI informou que os processos são dotados de elementos mínimos exigidos para seu registro: identificação da importância a pagar e do respectivo credor, justificativa sobre o fato que ensejou e o respectivo termo de reconhecimento de dívida. Acrescentou que ainda são necessárias melhorias quanto à análise da legitimidade e da conformidade dos pagamentos a serem realizados (peça 4, p. 45) .
Embora haja inconsistências nos registros a UCI recomendou medidas corretivas e os valores considerados divergentes são pouco representativos quando comparado com o montante orçamentário da Suprema Corte, além disso aquela unidade recomendou medidas corretivas para que os valores sejam melhor registrados.
	Ante o exposto, tendo em vista as informações acima descritas, considera-se suficiente e adequada a avaliação deste item feita pela UCI da UPC.
VIII. Avaliação da gestão de tecnologia da informação
	No que diz respeito à governança de tecnologia da informação, a UCI realizou levantamento com o objetivo de avaliar a governança de tecnologia da informação na UPC (peça 4, p. 45) .
	O escopo da avaliação contemplou a verificação do cumprimento das ações de melhorias propostas pela administração para elevar a maturidade da governança de TI na UJ (peça 4, p. 45) .
	Acrescentou que priorizou o atendimento de alguns requisitos e critérios estabelecidos por este TCU para avaliar o tema na Administração Pública (iGovTI) e que, para tanto, elaborou um plano de ação, no qual foram propostas iniciativas para aperfeiçoar os seguintes critérios:
	a) sistema de governança de TI;
	b) entrega de resultado de TI;
	c) planejamento de TI;
	d) processos de gerenciamento de serviços de TI;
	e) gerenciamento de nível de serviço de TI;
	f) gestão corporativa da segurança da informação; e
	g) processo de software.
	A metodologia contemplou a aplicação de questionário com o objetivo de verificar o nível de implementação das ações, o cumprimento dos requisitos priorizados pela administração, bem como o atendimento dos critérios a eles relacionados. Posteriormente, buscou-se confirmar, por meio de evidências, a efetiva execução das melhorias propostas e os eventuais impactos dessas ações no resultado do indicador iGovTI (peça 4, p. 46) .
	Dos trabalhos desenvolvidos, destaca-se a avaliação do critério “Gestão Corporativa de Segurança da Informação”. Dentre as conclusões às quais chegou a UCI, destacam-se (peça 4, p. 46-47) :
	a) está em fase de conclusão a ação “GOV-10 Definir e publicar as normas específicas de segurança da informação”;
	b) dentre as ações ainda não concluídas, a de maior impacto na melhoria da governança é a de revisão/publicação de normativos atinentes aos seguintes temas: diretrizes de Governança de TI; modelo do processo de contratação de soluções de TI; e plano Diretor de Tecnologia da Informação.
	Acrescentou que é necessária a atuação mais efetiva da alta administração, principalmente no que se refere aos procedimentos que possam viabilizar a edição das normas de governança de TI, bem como que a Secretaria de Tecnologia da Informação deve estar atenta para que as ações sob sua responsabilidade sejam realizadas dentro do cronograma estipulado, pois a não realização dessas ações pode postergar que a UJ avance em sua maturidade de governança.
	A administração pública federal vem enfrentando grandes desafios na atualidade para se adequar às exigências de modernização da gestão da tecnologia da informação frente às restrições orçamentárias atualmente impostas aos administradores públicos oriundas do novo panorama fiscal, dentre outras dificuldades, como de quadro de pessoal, e a situação apresentada pela UPC não é muito diferente das demais, por isso, e levando-se em consideração as informações acima descritas, considera-se que a análise feita pela UCI da UJ atende ao que lhe foi demandado para este item do escopo de auditoria fixado na ata de reunião realizada em 11/12/2017, mencionada à peça 4, p. 11.
IX. Avaliação da gestão do patrimônio imobiliário
	A UCI informou que para fazer a avaliação da gestão do patrimônio imobiliário quanto à regularidade dos registros contábeis e quanto à qualidade dos controles internos administrativos implementados, realizou o cotejamento dos dados extraídos do Sistema Integrado de Administração Financeira do Governo Federal (Siafi) com aqueles constantes no Sistema de Gerenciamento dos Imóveis de Uso Especial da União (SPIUnet) , (peça 4, p. 49) .
	Em relação aos registros contábeis, a UCI informou que os imóveis sob a responsabilidade da UJ, exceto imóvel funcional, estão registrados na UG 04000 (peça 4, p. 50) .
	A UCI informou que detectou diferenças entre as informações dos imóveis publicadas no portal de transparência e os constantes no Relatório de Gestão, mas que a administração informou que iria fazer os ajustes (peça 4, p. 51) .
	Acrescentou que ainda estão em curso os monitoramentos do resultado da auditoria realizada em 2015, que teve por objetivo avaliar a gestão dos imóveis funcionais. O último monitoramento foi realizado em 2018, oportunidade em que se verificaram pendências de implementações de recomendações, em especial a que diz respeito à edição de norma para regulamentação de concessão de permissão de uso dos imóveis administrados pela UPC, conforme evidências constantes no Processo-SEI 010615/2017 (peça 4, p. 51) .
	A UCI informou que em 2017 a UPC, ainda que não tenha expedido regulamento sobre a cessão de espaço de suas instalações físicas, passou a tratar da onerosidade e do rateio de despesas nos termos de cessão de uso, à medida que ocorrem as renovações. Destacou que ainda são necessários ajustes quanto à cessão de espaço aos postos de atendimento bancários instalados nas dependências da UJ (peça 4, p. 51-52) .
	Ante o exposto, tendo em vista as informações acima descritas, considera-se suficiente e adequada a avaliação deste item feita pela UCI da UPC.
X. Avaliação da qualidade e suficiência dos controles internos em nível institucional
	A UCI informou que, para avaliar a qualidade dos sistemas de controle interno adotados na UPC, realizou uma nova etapa do monitoramento das recomendações decorrentes das auditorias realizadas em 2015 e em 2016, que avaliaram os cinco componentes do COSO I: “Ambiente de Controle”; “Avaliação de Riscos”; “Atividades de Controle”; “Informação e Comunicação”; e “Monitoramento” (peça 4, p. 52) .
	Foram analisadas as recomendações que permaneceram com os status de “em implementação” ou “não implementadas” (peça 4, p. 52) .
	No que diz respeito à avaliação do componente “Ambiente de Controle”, constatou-se que a UPC ainda não concluiu a maior parte das ações para sanar as deficiências encontradas (peça 4, p. 52) .
	Destacou que o índice de rotatividade ficou abaixo de 1%, conforme resultado do indicador de saídas espontâneas, incluído no Planejamento Estratégico 2015-2020. Esse índice indicaria uma situação de conforto se não fosse a “drástica redução na abertura de concursos públicos no período” (peça 4, p. 52-53) .
	Acrescentou que a UPC tem instituído políticas e programas com o intuito de valorizar os servidores, tais como a disponibilização de bolsas de estudo de cursos de pós-graduação e de língua estrangeira (peça 4, p. 53) .
	Estão em fase de implementação as ações que têm por finalidade a reavaliação da estrutura organizacional da UJ, bem como a adequação do quantitativo de servidores por setor, com base em estudos que farão o redimensionamento de sua força de trabalho (peça 4, p. 53) .
	Quanto à “Avaliação de Riscos”, a UCI informou que as ações voltadas para a correção das deficiências de controle identificadas nesse componente ainda estão em um estágio inicial, visto que pouco evoluiu, dentro da política e da estrutura organizacional da UPC (peça 4, p. 53) .
	Quanto à recomendação para que os gestores fossem capacitados para realizarem atividades referentes à identificação, análise e gestão de riscos, a UCI informou que foram realizadas capacitações nessa área (peça 4, p. 53) .
	No que diz respeito à avaliação das “Atividades de Controle”, a UCI informou que houve avanço no tocante à implantação e no aprimoramento dos controles internos desse componente (peça 4, p. 53) .
	A UCI informou que foram realizados eventos de capacitação nas áreas de governança, riscos e controles internos. Houve divulgação desse tema em boletins emitidos pela Assessoria de Gestão Estratégica e pela Secretaria de Administração e Finanças (peça 4, p. 53-54) .
	Segundo a UCI ainda é necessário que haja uma integração entre as ações realizadas nas áreas de Governança e de Gestão, com o objetivo de implementar estruturas, métodos e sistemas capazes de identificar os riscos inerentes às atividades desempenhadas por cada unidade da UJ, com avaliação periódica (peça 4, p. 54) .
	Em relação à implementação de mecanismos de avaliação de riscos nos novos sistemas de informação ou na modificação dos atualmente utilizados, a UCI informou que não há ações que visem corrigir as deficiências apontadas pela SCI (peça 4, p. 54) .
	No que diz respeito ao componente “Informação e Comunicação”, a UCI informou que foram criados canais de comunicação entre os servidores e a administração da UJ, sendo um exclusivamente para a realização de denúncias (peça 4, p. 54) .
	Quanto à avaliação do componente “Monitoramento”, a UCI informou que os procedimentos para o mapeamento dos processos de trabalho relativos às avaliações de controles internos administrativos, que estavam previstos para serem concluídos em 2017, tiveram seus cronogramas atualizados, prorrogando a execução para 2018 (peça 4, p. 55) .
	Informou que os trabalhos desse item foram retomados em junho/2018: atualização do mapeamento dos processos de trabalho a cargo da UCI e elaboração de manual para padronizar a realização da atividade de auditoria interna (peça 4, p. 55) .
	Concluiu este tópico informando que a Resolução-STF 539/2014, que atribuía à UCI atividades típicas de gestão (cogestão) , foi revogada pela Resolução-STF 603/2017, em atenção às demandas deste TCU (peça 4, p. 55) .
Em uma entidade os controles internos administrativos buscam garantir que os processos de trabalho estejam funcionando de acordo com normas e diretrizes aprovadas. O papel da UCI é garantir à gestão que tais controles internos operam corretamente, principalmente em um ambiente com alto risco e incerteza, em que essa avaliação sobre o funcionamento desses controles ganha maior relevo. 
O STF, pela sua envergadura institucional está sujeito a diversos riscos e a suficiência desses controles e essencial para que o órgão possa se direcionar à sua atividade jurisdicional, à medida que haja garantias que a parte administrativa esta suficientemente bem gerida. Assim, com a gestão do STF adotando as recomendações da UCI, esperamos que haja uma maior eficiência administrativa permitindo o atingimento dos objetivos do órgão.
	Ante o exposto, tendo em vista as informações acima descritas, considera-se suficiente e adequada a avaliação deste item feita pela UCI da UPC.
XI. Avaliação da confiabilidade e efetividade dos controles internos relacionados à elaboração das demonstrações contábeis e de relatórios financeiros
	A UCI realizou auditoria com vistas à avaliação dos controles relacionados à elaboração das demonstrações contábeis e dos relatórios financeiros em 2017. Além disso, realizou monitoramento para verificar a implementação das recomendações expedidas em exercícios anteriores (peça 4, p. 56) .
	De suas análises destacou os reflexos das inovações nas normas de Contabilidade Aplicada ao Setor Público (CASP) nas demonstrações contábeis, quais sejam (peça 4, p. 56) :
	a) a amortização de ativos intangíveis (software) ;
	b) a depreciação dos bens móveis;
	c) o lançamento de provisão das despesas de pessoal. 
	Concluiu que todas as recomendações feitas nos exercícios anteriores ainda estavam em implementação durante o exercício de 2017 (peça 4, p. 56) .
	A situação final no exercício de 2017 foi a seguinte (peça 4, p. 57) :
	a) as depreciações dos bens móveis estavam devidamente registradas;
	b) a comissão de inventário estava concluindo o levantamento e o desenho dos processos de trabalho dos softwares;
	c) a comissão de inventário vem encontrando dificuldades para implantar um processo capaz de realizar o controle dos bens intangíveis, de modo a possibilitar a sua contabilização com as seguintes informações necessárias: valor dos softwares adquiridos e desenvolvidos; vida útil; valor residual; valor de amortização, entre outros;
	Concluiu sua análise informando que passou a adotar o acompanhamento da elaboração e publicação dos Relatórios de Gestão Fiscal. Esse controle é realizado quadrimestralmente por meio da análise dos demonstrativos elaborados pela UPC. Como resultado do acompanhamento, verificou-se o cumprimento das disposições da Lei de Responsabilidade Fiscal, a observância das orientações constantes no Manual de Demonstrativos Fiscais (MDF) , editado pela Secretaria do Tesouro Nacional do Ministério da Fazenda (STN/MF) , e das determinações expedidas por este TCU (peça 4, p. 57) .
	Ante o exposto, tendo em vista as informações acima descritas, considera-se suficiente e adequada a avaliação deste item feita pela UCI da UPC.
XII. Avaliação dos controles internos da gestão relativos ao processo de concessão de passagens e diárias
	A UCI informou que realizou o monitoramento que estava previsto no Plano Anual de Atividades de Controle Interno (PAACI) para o exercício de 2018, cuja finalidade foi verificar o grau de implementação das recomendações feitas quando da auditoria interna realizada para avaliar os controles internos adotados pela UPC nos processos de concessão e pagamento de diárias e passagens aéreas (peça 4, p. 58) .
	A auditoria foi realizada no exercício de 2016/2017 (SEI 009663/2016) e teve como escopo os controles internos das atividades atribuídas ao Gabinete do Diretor Geral (GDG) (autorizações para emissão de passagens e pagamento de diárias) e à Seção de Passagens e Diárias (SPADI) , (operacionalização das emissões de passagens junto à empresa contratada e cálculo dos valores das diárias) , relativos ao processo e subprocessos de concessão de passagens e diárias (peça 4, p. 58) .
	Como resultado dos trabalhos foram diagnosticadas deficiências de controle de gestão relacionadas à emissão de bilhetes de passagens aéreas; ao cálculo das diárias; à comprovação de uso do bilhete e dos serviços objeto das diárias; à gestão para ressarcimento de despesas decorrentes de alterações nos bilhetes de passagens aéreas; e ao atesto e ao pagamento das “faturas emitidas pela contratada em razão dos serviços prestados” (peça 4, p. 58) .
	Também foram diagnosticadas as deficiências na concessão de benefício sem base legal apropriada (“Cota Mensal”) , inconsistências no pagamento de diárias à juízes auxiliares, concessão de passagens para uso não vinculado ao objeto de serviço (“Cota Anual”) e recompra de moeda estrangeira não prevista em norma.
	As causas das deficiências listadas acima teriam sido as seguintes (peça 4, p. 58-59) :
	a) ausência de critérios e definição de procedimentos específicos para as situações previstas nos normativos que regem o processo de concessão de passagens aéreas e diárias na UPC;
	b) inadequações contidas na Resolução-STF 545/2015;
	c) ausência de sistema automatizado que possibilite a operacionalização e o gerenciamento de todas as etapas do processo de trabalho relativo à emissão e à concessão de passagens e diárias.
	Comparando a situação encontrada à época da auditoria com as situações em 2017, verificou-se que o grau de implementação das 43 recomendações expedidas no relatório de auditoria foi a seguinte (peça 4, p. 60) :
	a) 40% foram implementadas;
	b) 37% estão em implementação e 
	c) 23% não foram implementadas.
	A UCI avaliou que o percentual de recomendações implementadas e em implementação, que totaliza 77%, demonstra o engajamento da UPC em atender às recomendações (peça 4, p. 60) .
	Os benefícios advindos das recomendações implementadas e das que estão em implementação, segundo a UCI, foram (peça 4, p. 61) :
	a) melhoria dos processos de trabalho de emissão de passagens e diárias;
	b) implementação de controles de gestão: revisão de planilhas de cálculo, aperfeiçoamento de formulários de solicitação, melhoria da instrução processual e maior rigor na comprovação de utilização das passagens e diárias, mitigando o risco de pagamentos indevidos;
	c) aperfeiçoamento da transparência, em decorrência da divulgação tempestiva, interna e externa, dos relatórios de diárias e passagens com detalhamento dos dados. 
	Quanto às recomendações não implementadas, a UCI informou que os riscos inerentes são os seguintes (peça 4, p. 61) :
	a) realização de pagamentos indevidos das chamadas “cota anual, cota mensal e seis diárias”, em decorrência da ausência de amparo legal, da infringência de leis e da não observância de princípios constitucionais, a exemplo da supremacia do interesse público, da legalidade, da impessoalidade e da moralidade.
	b) “risco à imagem do STF e do Judiciário, em virtude da manutenção de pagamentos ilegais e que violam o interesse público”.
	A posição da Secretária-Geral da Presidência da UJ, no que diz respeito às recomendações não implementadas, foi de que “tais questões deverão ser submetidas à apreciação dos senhores ministros em sessão administrativa” (peça 4, p. 61) .
	Informou as providências adotadas pela UPC, oriundas do seu trabalho como unidade de controle interno, tendo em vista que este TCU já vem tratando dessa matéria no âmbito do TC Processo 016.536/2013-4 (peça 4, p. 60-61) :
	No que diz respeito aos pagamentos de passagens aéreas e diárias mencionados acima, consultando o TC Processo 016.536/2013-4, que trata da matéria no âmbito deste TCU, constata-se que o plenário desta Corte de Contas se manifestou sobre o assunto nos seguintes termos, por meio do Acórdão 1794/2019-TCU-Plenário (relator Min. Raimundo Carreiro) :
9. Acórdão:
VISTOS, relatados e discutidos estes autos que tratam de solicitação da Comissão de Fiscalização Financeira e Controle da Câmara dos Deputados para realização de auditoria nos gastos do Supremo Tribunal Federal (STF) com passagens aéreas e diárias para seus ministros.
ACORDAM os Ministros do Tribunal de Contas da União, reunidos em sessão do Plenário, diante das razões expostas pelo Relator, e com fundamento no art. 71, inciso IV, da Constituição Federal, c/c art. 38, inciso I, da Lei nº 8.443/1992, em:
9.1 dar ciência ao Supremo Tribunal Federal, por intermédio do Diretor-Geral de sua Secretaria, de que, em conformidade com os princípios de legalidade, moralidade administrativa, impessoalidade e supremacia do interesse público, a concessão passagens a ministros, servidores do Supremo Tribunal Federal, assim como a outras pessoas designadas para atuar no interesse institucional do órgão (juízes designados para atuar no STF, colaboradores vinculados à Administração Pública e colaboradores eventuais) deve atender, no mínimo, aos seguintes critérios:
9.1.1 autorização por meio de ato administrativo fundamentado, com informação dos suportes fático e normativo da concessão, restrita às hipóteses de viagens vinculadas ao objeto do serviço ou motivadas por justificado interesse institucional;
9.1.2 no caso de passagens decorrentes de cotas anuais a ministros, a concessão deve ser vinculada a objetivo de representação institucional;
9.2 nos termos do art. 250, inciso II, do Regimento Interno deste Tribunal, determinar ao Supremo Tribunal Federal, por intermédio do seu Diretor-Geral, que:
9.2.1 adote as providências necessárias, se ainda não o fez, para, no prazo de até 90 (noventa) dias, a contar da ciência deste Acórdão, disponibilizar, a posteriori, na página do STF na Internet as informações sobre concessão de passagens aéreas aos respectivos ministros, incluindo aquelas custeadas por meio de cotas para fins de representação institucional (extrato de despesas mensais por autoridade) , em conformidade com o disposto no art. 8º, §1º, inciso III, e §2º, da Lei 12.527/2011 (Lei de Acesso à Informação) ;
9.2.3 informe a este Tribunal, no prazo de 30 (trinta) dias, a contar da ciência deste Acórdão, sobre o estágio da tramitação do projeto de resolução que dispõe sobre a concessão de passagens e diárias no Supremo Tribunal Federal e revoga a Resolução-STF 545/2015;
9.3 dar ciência deste Acórdão, bem como do Relatório e Voto que o fundamentam:
9.3.1 ao Presidente da Comissão de Fiscalização e Controle da Câmara dos Deputados;
9.3.2 ao Presidente do Supremo Tribunal Federal e ao Diretor-Geral da Secretaria do STF;
9.3.3 ao Presidente do Conselho Nacional de Justiça;
9.4 nos termos do art. 17, inciso II, da Resolução-TCU 215/2008, considerar integralmente atendida a presente solicitação;
9.5. tornar sem efeito o item 9.2 do Acórdão 3602/2014-TCU-Plenário.
	Da leitura do acórdão colacionado acima e do voto do relator, que se encontra à peça 61 do TC Processo 016.536/2013-4, verifica-se que este Tribunal considerou suficiente, neste momento, dar ciência de que a concessão de passagens a ministros, servidores, assim como a outras pessoas designadas para atuar no interesse institucional da UPC (juízes designados para atuar no STF, colaboradores vinculados à Administração Pública e colaboradores eventuais) deve atender, no mínimo, aos seguintes critérios:
	a) autorização por meio de ato administrativo fundamentado, com informação dos suportes fático e normativo da concessão, restrita às hipóteses de viagens vinculadas ao objeto do serviço ou motivadas por justificado interesse institucional;
	b) no caso de passagens decorrentes de cotas anuais a ministros, a concessão deve ser vinculada a objetivo de representação institucional;
	No mesmo acórdão expediu-se determinação à UPC para que informe a este Tribunal, no prazo de trinta dias, a contar da ciência do acórdão, sobre o estágio da tramitação do projeto de resolução que dispõe sobre a concessão de passagens e diárias no Supremo Tribunal Federal e revoga a Resolução-STF 545/2015.
	Ante o exposto, tendo em vista as informações prestadas e a análise apresentada pela UCI da UJ, considera-se atendido o que foi demandado para este item do escopo de auditoria fixado na ata de reunião realizada em 11/12/2017, mencionada à peça 4, p. 11.
XIII. Avaliação dos controles internos da gestão relativos ao processo de concessão de ajuda de custo e de auxílio moradia
		A UCI realizou auditoria com o objetivo de avaliar as concessões de ajuda de custo e de auxílio moradia sob os aspectos operacional e de conformidade, tendo como escopo a análise dos processos de trabalho desenvolvidos no Gabinete do Diretor-Geral (GDG) , na Secretaria de Gestão de Pessoas (SGP) e na Secretaria de Administração e Finanças (SAF) : análise das etapas de solicitação, concessão e pagamentos dos benefícios. Os critérios de auditoria utilizados foram: a legislação federal e as normas internas que regem a matéria (peça 4, p. 61) .
	À peça 4, p. 74, há a informação de que a UPC gastou com ajuda de custo e auxílio-moradia, entre setembro de 2016 e setembro de 2017, R$ 1.880.592,83, sendo R$ 1.076.732,22 referente à ajuda de custo e indenização de transporte e R$ 803.860,61 referente ao auxílio-moradia.
		A metodologia utilizada compreendeu a realização de um comparativo entre as normas internas com os normativos congêneres de outras instituições federais, a fim de aferir o grau de adequabilidade dos regulamentos da UPC frente a legislação federal que regulamenta a matéria (peça 4, p. 62) .
	Os achados da auditoria foram os seguintes (peça 4, p. 62) :
	a) inadequação das normas que dispõem sobre as concessões de ajuda de custo e de auxílio-moradia;
	b) “não observância da proposta mais vantajosa para a administração quando da indenização de despesas com transporte de mobiliário e bagagem e de automóvel”;
	c) “não exigência de documento fiscal para indenização de despesas com transporte nas concessões de ajuda de custo”;
	d) deficiência na instrução processual;
	e) “inadequação dos formulários de comprovação dos requisitos para concessão de ajuda de custo e de auxílio moradia”;
	f) inadequação do controle para comprovação do pagamento do aluguel;
	g) “ausência de destinação para imóvel funcional”; e
	h) “inadequação do fluxo de comunicação com o beneficiário e dos controles para alteração do nível do cargo em comissão”.
		Constatou-se que os processos de trabalho envolvendo as etapas de solicitação, concessão e pagamento não são eficientes, no que diz respeito à aplicação de controles de gestão para evitar pagamentos indevidos e infringências à norma (peça 4, p. 62) .
	As deficiências de controle permitiram o pagamento de auxílio-moradia com base em documentos que não continham dados suficientes para a sua validade e aceitação, bem como sem apresentação do contrato de aluguel. Verificou-se que houve ressarcimento de despesa a pessoa distinta do favorecido (peça 4, p. 62-63) .
	A UCI informou que há imóveis que a UPC não definiu se era mais vantajoso ficar com eles ou devolvê-lo à SPU. Essa situação impõe “duplo encargo” à UJ: pagamento de taxas relativas à manutenção do imóvel funcional sem destinação de uso e o pagamento de auxílio-moradia a favorecido que poderia estar ocupando um imóvel que está desocupado (peça 4, p. 63) .
	Em decorrência da auditoria, a UPC implementou ações que visam tornar os controles de gestão mais eficientes, o que possibilitará a mitigação dos riscos das atividades de concessão de ajuda de custo e de auxílio-moradia, em especial, o risco de prejuízo financeiro (peça 4, p. 63) .
	Concluiu a análise destacando que os normativos e as estruturas de controles internos de gestão necessitam ser aprimorados, tratando as causas de riscos responsáveis pela materialização das situações expostas no relatório de auditoria. Assim, a implementação das recomendações expedidas pela SCI proporcionará conformidade, eficiência e segurança ao processo de concessões de ajuda de custo e de auxílio-moradia.
	A avaliação dos controles internos das concessões de ajuda de custo e de auxílio moradia foi feita também nas contas da UJ de 2016 (TC Processo 025.735/2017-9) , oportunidade em que este Tribunal julgou as contas dos gestores regulares e expediu a seguinte recomendação (Acórdão 4241/2019-TCU-Segunda Câmara, relator Min. Aroldo Cedraz) :
1.7.1. recomendar ao STF que:
1.7.1.1. implemente as recomendações efetuadas pela SCI, por ocasião da auditoria que visou avaliar os controles internos relacionados às etapas de ocupação, manutenção e desocupação de imóveis funcionais do STF, realizada em 2015, cujo monitoramento apontou para a probabilidade de ocorrência de riscos de inconformidade, financeiro e estratégico, em razão da não implementação das mediadas corretivas alvitradas;
	A situação exposta pela UCI nas presentes contas demonstra um avanço nos mecanismos de controle ao expressar que a UPC “implementou ações que visam tornar os controles de gestão mais eficientes, o que possibilitará a mitigação dos riscos das atividades de concessão de ajuda de custo e de auxílio-moradia, em especial, o risco de prejuízo financeiro” (peça 4, p. 63) .
	Considerando essa informação, vislumbra-se que a UPC vem evoluindo na melhoria dos controles internos inerentes a esse tipo de despesa. 	Ante o exposto, tendo em vista as informações prestadas e a análise apresentada pela UCI da UJ, considera-se atendido o que foi demandado para este item do escopo de auditoria fixado na ata de reunião realizada em 11/12/2017, mencionada à peça 4, p. 11.
CONCLUSÃO
	Considerando a análise realizada nos itens de 7 a 134 deste pronunciamento, a opinião do órgão de controle interno do STF (peças 5 e 6) , propõe-se julgar regulares as contas da Sra. Cármem Lúcia Antunes Rocha (CPF: XXX.860.806-XX) , na condição de Dirigente Máximo – Presidente, do Sr. Eduardo Silva Toledo (CPF: XXX.130.551-XX) , na condição de Diretor Geral; do Sr. Marcello Augusto Gomes Fernandino (CPF: XXX.328.706-XX) , na condição de Secretário Geral; da Sra. Adremara dos Santos (CPF: XXX.224.555-XX) , na condição de Secretária Geral; da Sra. Maria Cristina Petcov (CPF: XXX.888.188-XX) , na condição de Secretária Geral, dando-lhes quitação plena, nos termos dos artigos 16, inciso I, e 17 da Lei 8.443/1992, c/c o artigo 207 do Regimento Interno do TCU, uma vez que suas contas lograram demonstrar a exatidão dos demonstrativos contábeis, a legalidade, a legitimidade, a economicidade, a eficácia, a eficiência e a efetividade de sua gestão.
PROPOSTA DE ENCAMINHAMENTO	
	Diante do exposto, submetem-se os autos à consideração superior, propondo:
	a) com fundamento nos arts. 1º, inciso I, 16, inciso I, 17 e 23, inciso I, da Lei 8.443/1992, c/c os arts. 1º, inciso I, 207 e 214, inciso I, do Regimento Interno do TCU, que sejam julgadas regulares as contas da Sra. Cármem Lúcia Antunes Rocha (CPF: XXX.860.806-XX) , na condição de Dirigente Máximo – Presidente, do Sr. Eduardo Silva Toledo (CPF: XXX.130.551-XX) , na condição de Diretor Geral; do Sr. Marcello Augusto Gomes Fernandino (CPF: XXX.328.706-XX) , na condição de Secretário Geral; da Sra. Adremara dos Santos (CPF: XXX.224.555-XX) , na condição de Secretária Geral; da Sra. Maria Cristina Petcov (CPF: XXX.888.188-XX) , na condição de Secretária Geral, dando-lhes quitação plena;
	b) encaminhar cópia da deliberação que vier a ser proferido ao Supremo Tribunal Federal e à sua unidade de auditoria interna, informando-lhes que seu conteúdo pode ser consultado no endereço www.tcu.gov.br/acordaos e que o inteiro teor dos acórdãos, incluindo os relatórios e os votos, pode ser obtido no dia seguinte ao de sua oficialização;
	c) arquivar os autos, após as comunicações e demais ações processuais, nos termos do art. 169, inciso II, do Regimento Interno do TCU.”
PARECER DO MINISTÉRIO PÚBLICO JUNTO AO TCU
	O Ministério Público junto ao Tribunal, representado pela Procuradora-Geral Cristina Machado da Costa e Silva, manifestou concordância com a proposta da unidade técnica, conforme o Parecer à peça 12, a seguir transcrito.
“Esta representante do Ministério Público manifesta-se de acordo com a proposta oferecida pela Unidade Técnica.”

não há

Procuradora-Geral Cristina Machado da Costa e Silva.

PRESTAÇÃO DE CONTAS ANUAIS REFERENTES AO EXERCÍDIO DE 2017. CONTAS REGULARES. ARQUIVAMENTO. CIÊNCIA AOS INTERESSADOS.

PRESTAÇÃO DE CONTAS (PC)

Secretaria de Controle Externo da Administração do Estado (SecexAdmin).

Trata-se do processo de prestação de contas anuais do Supremo Tribunal Federal, referente ao exercício de 2017.
2.	Procedidas as necessárias análises, a Secretaria de Controle Externo da Administração do Estado propõe considerar as contas regulares e dar quitação plena aos responsáveis (peças 10 e 11) .
3.	O Ministério Público junto ao TCU, representado pela Procuradora-Geral Cristina Machado da Costa e Silva, manifesta-se de acordo com a proposta de encaminhamento consignada pela unidade técnica (peça 12) .
4.	Sendo assim, acolho as manifestações uniformes da unidade técnica e do MP/TCU no sentido de julgar regulares as contas do Supremo Tribunal Federal, referentes ao exercício de 2017, e dar quitação plena aos responsáveis.
5.	Ante o exposto, voto por que o Tribunal adote a minuta de acórdão que ora submeto à apreciação deste Colegiado.
TCU, Sala das Sessões Ministro Luciano Brandão Alves de Souza, em 30 de outubro de 2019.
RAIMUNDO CARREIRO 
Relator